【裁判字號】    91,上易,1910
【裁判日期】    920129
【裁判案由】    詐欺
【裁判全文】
臺灣高等法院臺中分院刑事判決                  九十一年度上易字第一九一號
    上  訴  人
    即 自 訴人  戊○○  男  .
    被      告  庚○○  男  五.
    選任辯護人  蘇顯讀  律師
右上訴人因自訴被告詐欺案件，不服臺灣臺中地方法院九十年度自字第一九一號中華
民國九十一年八月二十八日第一審判決，提起上訴，本院判決如左：
    主      文
原判決撤銷。
庚○○意圖為自己不法之所有，以詐術使人將本人之物交付，處有期徒刑肆月，如易
科罰金，以參佰元折算壹日。
    事      實
一、庚○○於民國（下同）八十五年六月間某日，意圖為自己不法之所有，在無還錢
    意願之情形下，竟在戊○○於台中市之住所，以急於換車，需借款新台幣（下同
    ）五十萬元，三、四個月之後即可還錢為由，向戊○○詐借五十萬元，使戊○○
    陷於錯誤，乃在南投縣草屯鎮○○路二九之四號，簽發以台中巿第二信用合作社
    為付款人、八十五年六月三十日期、面額為五十萬元、支票號碼為000000
    0號之支票一紙交付庚○○，庚○○收受此張支票，並在徵得其同居人己○○（
    不知詐欺之情，並經原審判決無罪確定）之同意之後，即以己○○之名義，於同
    年七月二日提示支票，因而詐取上開財物得逞。嗣因庚○○不願還錢，戊○○始
    知受騙。
二、案經被害人戊○○向台灣台中地方法院提起自訴。
    理      由
一、訊據本案被告庚○○（以下簡稱為被告）雖坦承伊確有於八十五年六月間某日，
    在南投縣草屯鎮○○路二九之四號收受本案上訴人即自訴人戊○○（以下簡稱為
    自訴人）所交付之上開支票，亦坦承伊確有在徵得伊之同居人己○○之同意後，
    以己○○之名義於同年七月二日提示支票，且迄不願將此五十萬元歸還自訴人之
    情。惟被告矢口否認伊有何詐欺之犯罪情事，並辯稱：伊於收受上開五十萬元之
    前，認識案外人胡明珠（原名為胡健民），胡明珠原為內政部之公務員，退休後
    從事「替人申請將農地變更為建地」之業務，依胡明珠與地主之約定，若申請地
    目變更通過，地主需將十分之一之土地分給仲介人，另將十分之三之土地給出資
    三十萬元手續費之人（出資者可為地主、仲介人、自訴人、及胡明珠），自訴人
    自八十三年間起，即與胡明珠為伍，除本身亦有仲介土地之外，並有出資手續費
    協助胡明珠辦理上開業務，而伊原從事土地仲介業，自八十四年初經過案外人簡
    昭永、甲○○之介紹而與自訴人及胡明珠認識之後，自八十四年一月十五日至八
    十五年四月二十日，先後仲介交付三十六件以上之申請變更地目案件給胡明珠辦
    理，自訴人見伊交付之件數如此之多，急欲分享利潤，不斷向伊請求，最後伊才
    於八十四年四月中旬，同意將十二件申請變更地目案件之仲介人權利，以每件一
    百二十萬元之代價轉讓給自訴人，並約定自訴人需於三十天內，付清一千四百四
    十萬元之轉讓代價，但自訴人未依約履行，經伊不斷催討，自訴人除曾於八十五
    年二、三月間先後給付三十四萬元之外，餘款仍不願給付，伊逼不得已，軟硬兼
    施，又逢買車不久，才以買車亟需用錢為由，要自訴人先還一部分錢，自訴人為
    此才交付上開支票以清償部分所欠，伊並未以借款為詞向自訴人詐欺，況自訴人
    自承因重義氣而貸款，而伊是否缺錢及雙方情誼如何，事屬主觀之感受或價值判
    斷，並未涉及事實真偽之問題，故伊縱有以借貸為詞，向自訴人收取上開支票，
    亦難認屬詐術之實施，且自訴人亦未陷於錯誤，應無詐欺刑責可言，本案純屬雙
    方民事之糾紛，伊應不為罪等情。
二、然查：
（一）本案被告確係以借貸之名義，向自訴人收受上開支票，業據自訴人於原審及本
      院訊問時，均堅指不移。而本案被告雖曾於警訊及偵查中（本件係改提自訴）
      供稱：「該五十萬元是戊○○所欠我土地投資之金錢，所以黃某在八十五年六
      月三十日，在台中市第二信用合作社總社，將台中市第二信用合作社交給我，
      表示要退我錢，後於當日我即將該支票拿至南投縣國姓鄉國姓郵局提示兌現，
      且黃某除還該支票五十萬元外，尚欠我合夥金額五百萬元」、「是戊○○要還
      我錢，不是我要買車，該筆錢是投資之債務」、「（五十萬元）跟買車無關，
      買車時間在前」、「五十萬元是仲介費，無關借錢」（見偵查卷宗第八、二○
      、二一、二九頁）等語，惟經原審法院訊問，被告已先後於原審法院之訊問與
      審理期日供承：「地點在南投縣草屯鎮○○路二九之四號，向他以購車為由拿
      這五十萬元，但是他先前因為積欠我不下五十萬元債務，經我屢次催討，他都
      不還，剛好我要買車，所以我就以此為由，向他拿取五十萬元，我的本意是要
      以這五十萬元抵償他積欠我的債務」、「約在八十五年六月間（買車），向自
      訴人取得款項後不久，我在台中市購車」、「我的意思是，因為自訴人積欠我
      前開土地及其他土地案件仲介的酬金，不下五十萬元，一直不給我，而我已經
      先訂購這部車，之後才想到以購車缺乏資金為由，向自訴人借這五十萬元，實
      際上我是要拿這五十萬元來抵銷他欠我的酬勞金，所以當初口頭上我確實是以
      購車為由向他借這五十萬元，否則自訴人根本不肯給付所積欠我的酬勞金」等
      情（見原審卷宗第二三、二四、三一、八二頁）。嗣於本院初訊，被告雖否認
      詐欺，但亦曾供述：「我當時有向他借錢買車，我有拿這票沒錯」（見本院卷
      宗第三四頁）。依據上開供述，本案被告確係以買車需要，並以借貸為詞，向
      自訴人收受上開支票，要屬無疑。雖無利息之約定，惟依據自訴人之指訴，此
      次借貸期間僅有三、四月，尚不能因此即認定自訴人所為借貸之指訴不實。又
      本案自訴人在八十五年二、三月間，尚曾交付三十四萬元予被告庚○○供作仲
      介地目變更之花費，其說明另如本院九十一年度上易字第一九一一號刑事判決
      所示。嗣後上開農地地目變更事業雖無法如願成功，但依據被告庚○○具狀所
      稱：「．．．．．．因胡健民（即胡明珠）於八十五年九月另案收取他人三十
      萬元手續費，卻遲未辦理變更，又不退費，致遭人提起刑事訴訟，判刑確定後
      入監服刑八個月，．．．．．．出獄後行事低調，變更土地之事亦閉口不談，
      也未見進行．．．．．．」各情（見本院卷宗第五三頁），此應係在數年後之
      事。此段期間，自訴人因與被告有上開合作事業，可就日後所得找補，致未及
      時提出自訴，亦難認與情理有違。再徵之被告庚○○所辯「轉讓仲介權利」之
      事，殊非可採（詳如後述）各情，被告事後辯稱非以借貸為詞收受支票，益不
      足採信。
（二）又本案被告所辯：伊曾於前開期間，與案外人簡昭永、甲○○共同合作，仲介
      農地所有人將其農地委請案外人胡明珠申辦變更地目手續乙情，固經案外人簡
      昭永、甲○○、及胡明珠證實，自訴人亦不否認有此情形，惟就被告辯稱伊曾
      將十二件申請案之仲介權利轉讓給自訴人乙節，則為自訴人所否認。即使被告
      所申請傳訊之證人簡昭永、甲○○、丙○○、乙○○、丁○○等人，於本院訊
      問時，亦均否認知悉此情。證人胡明珠於本院訊問時，亦同證稱不知有此情形
      。且（１）依據證人胡明珠之證述，如辦理土地變更通過，其固可向地主要求
      分得一定坪數之土地，但地主如何給付仲介人報酬，則另由地主與仲介人約定
      。而與被告合作此項仲介業務之證人簡昭永、甲○○於本院訊問時，亦證稱：
      「若案件通過的話，地主會拿介紹費給我們，至於土地如何分，沒有這回事」
      等語（見本院卷宗第一○一頁）。被告亦無法提出證據證明有何地主曾經允諾
      提供土地給其作為仲介報酬，此項辯解已難採信。況無論依據上開證人之證詞
      或被告之供述，此項仲介報酬之給付，均以日後地目變更之通過，為其給付之
      停止條件。若地目變更之申請未獲通過，則無任何仲介報酬可得。而本件自訴
      人交付三十四萬元或五十萬元給被告之時，或被告所辯稱之八十四、五年間，
      縱有找得地主願讓被告承辦此項事務，但農地地目變更之申請能否通過尚屬未
      定。衡諸常情，此亦非屬易事。證人簡昭永、甲○○更證稱其等仲介之土地，
      從未有辦理地目變更獲得主管機關通過之情形（見本院卷宗第九九頁）。本件
      自訴人並非愚癡，豈有在此情形仍同意以一千四百四十萬元之鉅金，向被告受
      讓可能一無所有（至今亦確一無所有）之「仲介權利」之理。（２）又若自訴
      人確有貪圖被告所稱之厚利至此，其願以一千四百四十萬元之鉅金，向被告受
      讓十二件「農地申請變更地目案件」之仲介人權利，於理自應會要求被告立據
      以為保障。如若不然，至少亦應將此仲介權利轉讓之事通知地主，以便日後得
      向地主主張權利。而實際經辦地目變更業務之胡明珠，亦應無不被告知之理。
      惟證人胡明珠不但證稱不知此情，連被告亦自承無一地主知悉此事，且其亦未
      與自訴人立據。在此情形，被告辯稱有上開仲介轉讓之情，孰能相信？再自訴
      人若同意以一件一百二十萬元之代價，向被告受讓上開仲介權利，如其欲支付
      對價予被告，亦應至少給付一百二十萬元，始合情理。其先後給付被告三十四
      萬元、五十萬元有何意義？足證被告此部分所辯不符情理，不足採信。（３）
      至被告於本院所提出之內政部、省、縣各級公文，及地主委託書，以及證人胡
      明珠私設之土地登記簿謄本等等書證，僅能證明被告曾經仲介農地之地主，將
      土地交由胡明珠申辦地目變更之事實。尚不能憑以證明其與自訴人之間，曾達
      成被告所辯稱之上開轉讓仲介權利情事。又南投縣固曾於八十八年間發生九二
      一地震，災區房屋受損嚴重（但被告設籍之南投縣國姓鄉○○路五七一之七號
      ，於本案原審及本院審理期間，仍有在此址收受傳票之情形），但此與房屋遭
      受火焚或水淹，致屋內物品文件會遭毀損之情形究有不同，如有關係一千四百
      四十萬元鉅額債權之文件資料，被告亦可事後設法取出，否則又如何有本案之
      證物。被告推稱：因受地震影響，房屋全毀，致資料無存云云，亦無可採信。
      （４）綜上所述，本案被告辯稱：伊曾將十二件地目變更申請案之仲介權利轉
      讓給自訴人，自訴人應給付伊一千四百四十萬元，上開五十萬元及先前交付之
      三十四萬元即係自訴人為履行此項債務而給付云云，顯屬子虛烏有，應不足採
      信。
（三）又本案自訴人縱使曾在八十五年二、三月間先後交付三十四萬元予被告庚○○
      供作仲介地目變更之花費。惟此係雙方合作事業之出資，自訴人亦知其出資之
      目的何在，而未受騙。此與本案被告係以借貸為詞，而向自訴人收取上開五十
      萬元之支票，係屬兩事。如屬正常之出資，被告何須佯以借貸為詞，向自訴人
      收取上開五十萬元支票。且設非被告佯以借貸為詞，致自訴人相信被告會返還
      此筆款項，自訴人又豈願交付上開支票？被告辯稱此非詐術之實施，且自訴人
      亦未陷於錯誤云云，無可採信。另被告既自承迄今均無返還此筆五十萬元之意
      願，豈能認定其於行為時，無為自己不法所有之意圖。雖本案自訴人曾在八十
      五年二、三月間先後交付三十四萬元予被告庚○○供作仲介地目變更之花費。
      但上開三十四萬元之支用情形，被告尚無法理清，亦與被告合作經營上開事業
      之證人辛○○及甲○○二人，於本院訊問時，尚證稱其等均未拿出資金（見本
      院卷宗第一○五頁），被告何能因其與自訴人有上開合作關係，即憑己意，漫
      指自訴人有義務交付本案系爭五十萬元供其花用，進而辯稱其無為自己不法所
      有之意圖？被告此部分所辯，亦不足採信。
（四）另本案被告於本案審理期間所提出之內政部、省、縣各級機關公文、地主委託
      書、胡明珠私設登記簿謄本等等書證，至多僅能證明自訴人在與胡明珠共同經
      營代辦地目變更聲請事業之時，曾另同意出資三十四萬元供被告仲介土地支用
      （此部分詳如本院九十一年度上易字第一九一一號刑事判決），尚不能因此而
      認定自訴人有以一千四百四十萬元之代價，向被告受讓十二件「農地申請變更
      地目案件」之仲介人權利。另被告在收受此五十萬元支票之前，即已購車，固
      據被告提出行車執照影本為證，但被告如已購車在先，且已付款完畢，卻仍以
      此不實之事項為借款之藉口，此項事實非但不足為被告有利之證據，反足為被
      告確有施用詐術之事證。再被告於本院審理時，另提出案外人甲○○與辛○○
      所出具之證明書所載內容，亦不影響本院上開事實之認定，亦併此敘明。
（五）復有自訴人所簽發之上開支票影本一紙在卷可稽，事證明確，被告之犯行堪以
      認定。
三、核被告所為，係犯刑法第三百三十九條第一項之詐欺取財罪。原審判決未予詳查
    ，遽為被告無罪之判決尚有未合。本案自訴人上訴指謫原審判決不當，為有理由
    ，自應由本院將原審判決撤銷，改判被告有罪。爰審酌被告之品行（曾有違反票
    據法前科）、犯罪所生危害、及迄不願返還所詐得之款項等一切犯罪情狀，量處
    有期徒刑四月。又被告犯罪之後，刑法第四十一條得易科罰金之折算標準，已經
    立法院於九十年一月四日三讀通過修正，且經總統於同年月十日公布施行，並於
    同年月十二日生效。依修正後刑法第四十一條第一項之規定，已將原「犯最重本
    刑為三年以下有期徒刑之罪，而受六個月以下有期徒刑或拘役之宣告，因身體、
    教育、職業、家庭之關係或其他正當事由，執行顯有困難者，得為易科罰金」之
    規定，提高為「犯最重本刑五年以下有期徒刑以下之罪，而受六個月以下有期徒
    刑或拘役之宣告」，得為易科罰金。被告所犯為最重本刑五年以下有期徒刑以下
    之罪，其為於行為後，法律既有變更，且比較新、舊法，以裁判時之法律較有利
    於被告，依據刑法第二條第一項前段之規定，應適用較有利於被告之裁判時之法
    律，爰併依法第四十一條第一項之規定，諭知有期徒刑易科罰金之折算標準。
四、據上論斷，應依刑事訴訟法第三百六十九條第一項前段、第三百六十四條、第二
    百九十九條第一項前段、第三百四十三條、刑法第三百三十九條第一項、第四十
    一條第一項、罰金罰鍰提高標準條例第一條前段、第二條，判決如主文。
中      華      民      國      九十二     年     一      月   二十九   日
                                臺灣高等法院臺中分院刑事第三庭
                                      審判長法  官  廖  柏  基
                                            法  官  劉  連  星
                                            法  官  胡  忠  文
右正本證明與原本無異。
不得上訴。
                                            書記官  詹  錫  朋
中      華      民      國      九十二     年     一      月    三十    日
附錄條文：
刑法第三百三十九條第一項：
意圖為自己或第三人不法之所有，以詐術使人將本人或第三人之物交付者，處五年以
下有期徒刑、拘役或科或併科一千元以下罰金。
                                                                        Ｒ


司法院資訊處製作；財團法人民間司法改革基金會備份。
